臺灣高等法院花蓮分院刑事裁定
111年度抗字第17號

抗  告  人  臺灣臺東地方檢察署檢察官
受  刑  人  王英軒
上列抗告人因聲明異議案件，不服臺灣臺東地方法院中華民國11
1年2月14日裁定(111年度聲字第42號)，提起抗告，本院裁定如
下：
    主  文
抗告駁回。
    理  由
一、關於程序基本權部分：
  ㈠憲法第16條所保障之請願、訴願及訴訟權，性質上屬於程序
    權，乃人民為實現其憲法上所保障之其他各種權利，向立法
    、行政或司法機關請求救濟手段之基本權利。
　㈡從實體與程序觀點，基本權又可分為實體基本權與程序基本
    權。憲法第16條有關程序基本權之基礎規定，並非以此為限
    ，還有延伸其他程序保障之空間。
　㈢又程序基本權乃從憲法保障個別基本權利之客觀功能面向中
    推導出，即是將內含於個別基本權利中之程序保障，加以一
    般化、主觀化，使之既成為憲法上的原則，再成為個別基本
    權利。換言之，個別基本權利皆含有程序保障之需求及功能
    ，得將性質相同之「程序保障」一般化為「程序基本權」，
    就如同平等權、人性尊嚴、一般人格權，其既內含於各項具
    體基本權利中，亦可外顯為憲法原則，作為個別基本權利保
    護範圍無法涵蓋時之補充依據，並支配所有公權力，包括行
    政、立法、司法等。如能建構上述概括、廣義程序基本權概
    念，除可去除程序功能僅具實體基本權利之附隨地位之迷思
    外，亦可補訴訟權保障之不足。
　㈣再者，有關程序保障之原理運用及機能，非僅限於行政程序
    ，於刑事程序，亦不應忽視程序保障之優位性及指導原理性
    ，且關於程序保障機能之評估，不應侷限於其與訴訟程序內
    制度之關聯，而應一併致力擴大視野於訴訟以外之程序制度
    ，進行多角度之分析（參司法院蔡明誠大法官於釋字第805
    號解釋所提的協同意見書）。
二、關於由程序基本權推導出的程序參與權（意見陳述權）：
　㈠憲法第16條保障人民有訴訟之權，既旨在確保人民於其權利
    或法律上利益遭受侵害時，有權依法請求法院救濟並應依憲
    法正當法律程序原則公平審判，受易科罰金宣告的受刑人（
    以下稱受刑人）關於易刑處分依法享有訴訟上一定地位或權
    利時，基於憲法正當法律程序原則之要求，其於程序進行中
    ，即應享有一定之程序參與權。
　㈡從而，關於易刑處分受刑人於執行時到場陳述意見的權利，
    應為受刑人程序參與權所保障的基本內涵，為應遵循正當法
    律程序之一環，自應受憲法之保障。又因程序參與權之保障
    ，其最低限度應使受刑人於執行程序進行中有到場陳述意見
    之機會，如非有正當事由且符合比例原則之前提下，自不得
    一律予以排除（參照釋字第805號解釋演譯論述）。
三、關於刑事訴訟法（以下稱刑訴法）第484條的闡釋：
　㈠按受刑人以檢察官執行之指揮為不當者，得向諭知該裁判之
    法院聲明異議。刑訴法第484條定有明文。此所稱「檢察官
    執行之指揮不當」，係指就刑之執行或其方法違背法令，或
    雖非違法而因處置失當，致受刑人蒙受重大不利益者而言。
    又受刑人，於程序進行中，享有一定程序參與權，其中陳述
    意見乃程序參與權所保障之基本內涵，亦為應遵循正當法律
    程序之一環（最高法院111年度台抗字第127號裁定參照）。
　㈡受刑人對於檢察官否准易科罰金之相關命令聲明異議案件，
    法院應先審查檢察官所踐行之否准程序有無明顯瑕疵，而後
    始有審查檢察官所審酌之事項有無錯誤，有無與刑法第41條
    第1項但書所定之裁量要件欠缺合理關連性之情事，所為之
    裁量有無超越法律授權範圍等實體事項之問題。若檢察官未
    給予受刑人表示有無個人特殊事由之機會，即遽為不准易科
    罰金之執行命令，其所為否准之程序，自有明顯瑕疵，難認
    適法。至於執行檢察官於給予受刑人表示其個人特殊事由之
    機會，經審酌前述包括受刑人個人特殊事由在內之事項，並
    綜合評價、權衡後，仍認受刑人有刑法第41條第1項但書所
    定之情形，而為否准受刑人易科罰金之執行命令，始為檢察
    官裁量權之行使（此時其裁量權行使之當否，所涉及者方屬
    裁量權有無濫用之範疇），與前述程序瑕疵，非屬同一層次
    之問題（最高法院107年度台抗字第858號裁定參照）。
四、駁回抗告的理由：
　㈠本案檢察官未落實程序參與權，給予受刑人意見陳述的機會
    ，執行程序難認適法：
　　⒈本案檢察官的執行程序經過如下：　　
111/01/12 聲請易科罰金、易服社會勞動案件審核表 檢察官：擬不准易科罰金、易服社會勞動。理由：5年內酒駕3犯，酒測值均偏高。  主任檢察官：如檢察官所擬具意見  檢察長：可（執52號卷） 111/01/13 臺灣臺東地方檢察署刑事執行案件進行單 應到日期:111年2月16日下午02時30分。本件係5年內酒駕3犯案件，經審核不得易科罰金，亦不得易服社會勞動。當日將發監執行，請準時報到，經合法傳喚未到將逕行拘提（執52號卷）。 111/01/13 臺灣臺東地方檢察署執行傳票（命令）（以下稱系爭命令） 本件係5年內酒駕3犯案件，經審核不得易科罰金，亦不得易服社會勞動。當日將發監執行，請準時報到，經合法傳喚未到將逕行拘提（原審卷第19頁） 
   ㈡從上開的說明可以知道：
　　 ⒈檢察官於執行前（送達系爭命令前），未落實程序參與權
       ，給予受刑人意見陳述的機會，即逕自否准易科罰金、
       易服社會勞動，命令當日（111年2月16日）發監執行，
       參照前開說明，檢察官並未給予受刑人表示有無個人特
       殊事由之機會，即遽為不准易科罰金、易服社會勞動之
       執行命令，其所為否准之程序，自有明顯瑕疵，難認適
       法。
　　 ⒉系爭命令固有記載：「本件係5年內酒駕3犯案件，經審核
       不得易科罰金，亦不得易服社會勞動。當日將發監執行
       ，請準時報到，經合法傳喚未到將逕行拘提」。但：
　　　 ①此節僅係檢察官將其不准易科罰金、易服社會勞動的命
         令「結果」以書面方式告知受刑人而已，尚難認有給
         予受刑人意見陳述的機會，能否認為有保障程序參與
         權，應難認為無疑。
　　　 ②況系爭命令注意事項欄亦未告知：受刑人得表示（告知
         ）身體、教育、職業、家庭關係或受刑人素行、犯後
         態度等事項，請檢察官一併審酌受刑人個人特殊事由
         及其事由為何，決定是否准予易科罰金、易服社會勞
         動。可見，系爭命令的記載內容尚難認有給予受刑人
         意見陳述的機會，應難認為有保障程序參與權。
　　　 ③至於系爭命令注意事項欄第7點固有提到：「如有疑問
         ，請向本署執行科洽詢」（原審卷第19頁），但因檢
         察官已明確告知不准易科罰金、易服社會勞動，當日
         將發監執行（也就是說在沒有給予意見陳述的前提下
         ，檢察官已作出執行方法的命令），另參酌系爭命令
         注意事項欄第6點（聲請易科罰金時，請參考附件之聲
         請易科罰金須知，親自前來本署辦理）在檢察官已否
         准易科罰金，直接命令發監執行的前提下，第7點的疑
         問，應不是指受刑人得為上開②的意見陳述，從而，抗
         告意旨認依系爭命令的記載內容，得認已給予受刑人
         意見陳述的機會等語，應尚難認無誤會之情。
　　 ㈢綜上，抗告意旨未詳究憲法第16條及程序基本權意旨、內
       涵，徒以刑訴法關於執行編無相關規定為由，認刑事執
       行時無程序參與權保障，否准易科罰金時無須給予受刑
       人意見陳述機會，應尚難認為允洽。又關於系爭命令記
       載事項、內容難認符合程序參與權、意見陳述門檻，已
       如前述，抗告意旨認依系爭命令記載內容，程序保障並
       無不周云云，難認無誤會之情。
五、據上論斷，本案抗告為無理由，應依刑訴法第412條，裁定
    如主文。
中　　華　　民　　國　　111 　年　　3 　　月　　9 　　日
                  刑事庭審判長法  官  林信旭(主筆)
                              法  官  顏維助
                              法  官  劉雪惠 
以上正本證明與原本無異。
如不服本裁定，應於裁定送達後5日內向本院提出再抗告狀。再
抗告書狀，並應敘述抗告之理由。
因疫情而遲誤不變期間，得向法院聲請回復原狀。
中　　華　　民　　國　　111 　年　　3 　　月　　9 　　日
                              書記官  林鈺明